【裁判字號】    92,台上,2637
【裁判日期】    920515
【裁判案由】    常業重利
【裁判全文】
最高法院刑事判決                              九十二年度台上字第二六三七號
    上訴人  甲○○
右上訴人因常業重利案件，不服台灣高等法院台中分院中華民國九十年一月九日第二
審判決（八十八年度上訴字第二一九八號，起訴案號：台灣台中地方法院檢察署八十
八年度偵字第八四六五號），提起上訴，本院判決如左：
    主  文
原判決撤銷，發回台灣高等法院台中分院。
    理  由
本件原判決認定上訴人甲○○與楊坤獻（另案審理）、李慰祖（未據起訴）、「曾永
裕」（真實姓名不詳之成年男子）共同基於常業重利之犯意聯絡，於民國八十五年九
月六日，在臺中市○區○○路一五九號三樓，設立美林百貨有限公司（下稱美林公司
）為掩飾，由李慰祖擔任負責人，上訴人與楊坤獻、曾永裕等人參與實際經營。自設
立時起在上址對外經營與登記業務範圍不符之高利貸放款業務。並在聯合報、自由時
報等報紙刊登廣告，誘使劉天賜等急迫（詳如原判決附表）需款週轉之人向其借貸如
該附表所示之款項。借款客戶須填載切結書及簽發本票作為借款之憑據及擔保。並要
在商品買賣契約書、出貨單上簽名、蓋章，取得與原本顯不相當之重利，並均賴以維
生，以之為常業。嗣於同年十一月二十一日下午四時四十分許，在上址為警持搜索票
當場查獲，並扣得上訴人等人所有之美林公司商品買賣契約書等情。因而撤銷第一審
判決，改判仍論處上訴人共同以乘他人急迫，貸以金錢，而取得與原本顯不相當之重
利為常業罪刑，固非無見。
惟查：(一)按刑事訴訟法第九十五條第一款規定：「訊問被告應先告知犯罪嫌疑及所犯
所有罪名。罪名經告知後，認為應變更者，應再告知。」，此乃被告在刑事訴訟上應
受告知之權利，為行使防禦權之前提。法院就罪名告知後，認為應變更者，應於其認
為有變更之情形時，隨時、但至遲於審判期日踐行上開告知之程序，使被告知悉而充
分行使其防禦權，始能避免突襲性裁判，而確保其權益。否則，如僅就原起訴之犯罪
事實及罪名調查、辯論終結後，擅自變更起訴書所引應適用之法條而為判決，就此等
未經告知之新罪名而言，無異剝奪被告依同法第九十六條、第一百七十三條、第二百
八十九條等規定所應享有之辯明罪嫌及辯論（護）等程序權，其所踐行之訴訟程序，
即難謂於法無違。原判決係變更檢察官所引應適用之公司法第十九條第二項，而依同
法第十五條第三項、第一項之規定論處上訴人罪刑。但依原審調查及審判期日筆錄之
記載，並未就變更之罪名，踐行告知之義務，揆諸首揭說明，自屬於法有違。(二)按判
決事實欄應詳加記載，理由欄亦應將其認定犯罪事實所憑之證據及其認定之理由，詳
為敘述，始足為適用法律及判斷其適用法律是否適當之根據。原判決認定上訴人設立
美林公司為掩飾，而誘使劉天賜等人於急迫需款週轉時，貸以現款，而取得與本顯不
相當之重利，並均賴以維生，以之為常業等情。但理由欄內並未敘明其認定上訴人為
常業犯所憑之證據及其認定之理由，亦有判決不備理由之違法。(三)按公司法第十五條
已於九十年十一月十二日經修正公布施行，且已刪除該條第一項並廢止其刑罰。原判
決未及比較新舊法之適用，亦有未合。上訴意旨執以指摘原判決不當，非無理由，應
認有發回更審之原因。
據上論結，應依刑事訴訟法第三百九十七條、第四百零一條，判決如主文。
中      華      民      國    九十二    年      五      月     十五     日
                              最高法院刑事第六庭
                                  審判長法官  吳  雄  銘
                                        法官  池  啟  明
                                        法官  石  木  欽
                                        法官  郭  毓  洲
                                        法官  吳  三  龍
      右正本證明與原本無異
                                              書  記  官
中      華      民      國    九十二    年      五      月     十九     日
                                                                      Ｑ


司法院資訊處製作；財團法人民間司法改革基金會備份。
